臺灣高等法院民事判決　　　　　　　　　　　　　　九十三年度上易字第八二一號
　　上　訴　人　甲○○
　　訴訟代理人　邱清銜律師
　　　　　　　　洪明俊律師
　　被上訴人　　王育森即龍馬小吃店
右當事人間損害賠償事件，上訴人對於中華民國九十三年七月二十七日臺灣桃園地方
法院九十二年度訴字二０六二號第一審判決提起上訴，經本院於九十三年十二月十五
日言詞辯論終結，判決如左：
    主      文
原判決關於命上訴人給付部分，及該部分假執行之宣告，暨訴訟費用（除確定部分外
）之裁判均廢棄。
右開廢棄部分，被上訴人在第一審之訴駁回。
第一（除確定部分外）、二審訴訟費用由被上訴人負擔。
    事實及理由
一、被上訴人起訴主張：兩造於民國九十一年十月二十八日訂立房屋租賃契約書（下
    稱系爭租約），約定由被上訴人承租上訴人坐落桃園縣中壢市○○○街五十三號
    一樓房屋（下稱系爭房屋），租期自九十一年十一月十三日起至九十二年十一月
    十二日止，每月租金新台幣（下同）一萬八千元。詎經營沒多久，系爭房屋內地
    板即有淹水現象，迄九十一年十二月七日屋內淹水範圍已從廁所擴至營業場所，
    甚至有糞污溢漏現象，臭氣四溢，致被上訴人所經營之餐飲店生意無法繼續營業
    ，遂即通知上訴人出面處理，惟上訴人遲至同年月十三日始通知社區管委會派水
    電工暫時疏通，經當日到場修理之水電工涂文彩告知系爭房屋於同年十月間即已
    發生相同瑕疵，且此次修理後不能保證不會再淹水，因系爭房屋溢漏糞水，已達
    危及被上訴人及家人之身體健康程度，被上訴人當即依民法第四百二十四條規定
    向上訴人為終止租賃契約之意思表示。上訴人應返還押租金三萬六千元，又系爭
    房屋有瑕疵，致被上訴人無法營業，造成被上訴人受有如下損害：申請執照費用
    二千元、公共意外責任險保險費六千元、木工裝璜八萬九千五百元、落地鋁門窗
    五萬元、文宣傳單影印費三百七十五元、名片印製費四百五十元、製冰機二個月
    租金四千元、製冰機違約拆機費三千六百七十五元、清潔費一萬零五百元及房屋
    仲介費八千元、月租金一萬八千元、咖啡桌椅九萬七千零二十元、營業用冷氣機
    一組九萬元、生財器具（冰箱、火爐、咖啡機）七萬九千元、營業損失四十三萬
    九千四百元，合計九十三萬三千九百二十元等情。爰依民法第四百三十條、第四
    百二十四條、第一百八十四條第一項、第二百十六條第一項規定，求為命上訴人
    給付被上訴人九十三萬三千九百二十元，及自起訴狀繕本送達翌日起至清償日止
    ，按年息百分之五計算之利息之判決。（原審就其中二十萬二千五百元本息部分
    為上訴人敗訴之判決，上訴人聲明不服，被上訴人就其敗訴部分未聲明不服，已
    告確定）並答辯聲明：上訴駁回。
    上訴人則以：(一)被上訴人是經營飲酒夜店，因違規營業於九十一年十二月二十五
    日遭桃園縣政府工務局查獲，被處罰鍰並勒令停業，則被上訴人停業是因自己違
    規營業所致，故其損失應由被上訴人自行承擔。(二)系爭房屋出租被上訴人前，並
    未聽聞有糞污淹水情事，出租後縱有糞污淹水情事，亦屬意外，非上訴人事前可
    得知之事。又系爭房屋發生糞污淹水，是因整棟大樓之共通管線堵塞，不可歸責
    於上訴人，事發後，經社區管委會僱工疏通後，至今不再發生，益可見發生糞污
    淹水情事不可歸責於上訴人至明。且上訴人於九十一年十二月九日接到被上訴人
    通知有糞污淹水之情事後，隨即僱工前往修復，但因無人應門而作罷，故未有拖
    延修補之事，足見上訴人對於系爭房屋之交付及修補，均無過失。(三)被上訴人積
    欠租金，經上訴人於九十二年四月十三日以存證信函終止契約，於上訴人僱請鎖
    匠開門進入房屋並接管，屋內除一台冷氣機外並無其他物品，故被上訴人應就屋
    內擺放其他物品，及物品之損失，具體舉證證明等語，資為抗辯。並上訴聲明：
    (一)原判決不利上訴人部分廢棄。(二)右廢棄部分，被上訴人在第一審之訴及假執行
    之聲請均駁回。
二、被上訴人主張其向上訴人承租系爭房屋，約定租期自九十一年十一月十三日起至
    九十二年十一月十二日止、每月租金一萬八千元，押租金三萬六千元，均已交付
    。系爭房屋於九十一年十二月初出現漏水、淹水糞污現象，上訴人於同年月十三
    日通知水電工到場查看修理之事實，為上訴人所不爭執，堪信為真實。被上訴人
    又主張因系爭房屋溢漏糞水，已達危及被上訴人及家人之身體健康程度，被上訴
    人得依民法第四百二十四條規定終止租賃契約，請求上訴人返還押租金及賠償損
    害云云，惟為上訴人所否認，並以前詞置辯。故本件之爭點在於上訴人得否以系
    爭房屋有漏水、淹水之情事，終止租賃契約？
三、按民法第四百二十三條規定：「出租人應以合於所約定使用收益之租賃物，交付
    承租人，並應於租賃關係存續中，保持其合於約定使用、收益之狀態。」經查：
  (一)系爭房屋因廚房排水管阻塞而漏水，於九十一年十二月初即發生漏水、淹水情事
    ，至同年十二月七日，屋內漏水、淹水範圍，除擴及廁所、廚房及營業廳外，尚
    帶有黑色的水很臭，黑色的水帶有固體的東西，類似馬桶中溢出之糞污等情，有
    被上訴人提出之現場照片四張可稽，並經證人即被上訴人之員工黃君瑜及水電工
    涂文彩於原審到庭證述屬實，上訴人對此亦不爭執，而房屋發生漏水、淹水情事
    即無法為一般通常之使用收益，此為眾所週知之事實，尤其系爭房屋之漏水、淹
    水情形是排水管堵塞所生夾雜糞污之廢水，非但發出令人難聞臭味，且因夾雜糞
    污，而易滋生細菌、病媒蚊，已有危害承租人及進出該屋之人之身體健康之虞，
    與一般單純因水管破裂漏水或牆壁漏水之清水不同，而被上訴人於九十一年十二
    月七日發生漏水時即通知上訴人修繕，上訴人遲至同年月十三日前往收租時，始
    僱工修繕，故上訴人未在系爭租賃關係存續中，保持系爭房屋合於約定使用、收
    益之狀態，應堪以認定。則被上訴人主張系爭房屋有淹水糞污之瑕疵，主張終止
    系爭租約，即屬於法有據。按，終止權之行使，以向他方當事人以意思表示為之
    已足，被上訴人於九十一年十二月十三日，當面以言詞向上訴人表示終止系爭租
    約，上訴人對此並不爭執，是兩造之租賃契約應自九十一年十二月十三日起向後
    消滅，故被上訴人此部分之主張，堪信為真。
  (二)上訴人辯稱系爭房屋之瑕疵係不可歸責於伊之事由所致，且上訴人已即時派人修
    補瑕疵云云。惟查出租人在租賃關係存續中，有保持租賃物合於約定使用、收益
    狀態之義務，其就出租房屋所負物之瑕疵擔保責任，並不以故意或過失為要件，
    故縱使爭房屋所發生之淹水，係因整棟大樓之共通管線堵塞所致，上訴人以淹水
    原因不可歸責於上訴人，而辯稱不應由其負責，顯非可採。況證人即水電工涂文
    彩證稱：「在九十一年十月中旬即曾至系爭房屋修理漏水，第二次在同年十二月
    九日，是上訴人叫伊去修理，但因被上訴人不在而作罷，最近一次是同年、月十
    三日，也是上訴人通知的，有去修，但是沒有處理好，地下水管與廁所是連通的
    ，都有漏水，後來是由大樓管理員找的水電工修好的」等語。可見在九十一年十
    月二十八日兩造訂約前，系爭房屋即有漏水等問題存在，且距離與被上訴人簽約
    不到一個月，上訴人當知相同問題發生機率頗高。再上訴人亦自承訂約時即知悉
    被上訴人租屋係為經營小吃店，又餐飲業之經營首重衛生、舒適之用餐環境，上
    訴人應知悉漏水與否將成為影響被上訴人是否承租之關鍵要素，卻將此重要事項
    隱匿不為告知，上訴人怠於出租人之告知義務，應有可歸責於己之事由。且上訴
    人於被上訴人通知修補瑕疵後，因所僱用之水電工未能即修復淹水糞污瑕疵，亦
    據上開證人證述明確，從而上訴人抗辯已即時派人修復云云，亦非可採。
  (三)上訴人又辯稱被上訴人是因違規營業遭桃園縣政府工務局取締後無法繼續營業，
    始要求終止租約，故其可歸責之事由在被上訴人云云。惟查桃園縣政府工務局使
    管課以違反建築法第九十一條第一項、第九十條之規定處被上訴人罰鍰六萬元，
    其通知函是在九十二年一月二十日發函，已在被上訴人終止租約之後，況違反建
    築法規定遭受處罰，係屬行政罰，且違規行為人可補辦手續使之合法營業，此有
    桃園縣政府函覆本院之公文及處分書在卷可參，故被上訴人終止租約與因違規營
    業遭取締一事無關，上訴人之抗辯，自非可採。
四、按第二百五十八條及第二百六十條之規定，於當事人依法律之規定終止契約者，
    準用之。民法第二百六十三條定有明文。本件被上訴人依同法第四百二十四條之
    規定終止兩造之租賃契約，而上訴人既有可歸責之事由，則被上訴人依同法第二
    百六十條之規定，請求上訴人負損害賠償，自屬依法有據。又損害賠償之債，以
    有損害之發生及有責任原因之事實，並二者之間，有相當因果關係為成立要件。
    所謂相當因果關係，謂無此行為，雖必不生此種損害，有此行為，通常即足生此
    種損害者，為有相當因果關係；如無此行為，必不生此種損害，有此行為，通常
    亦不生此種損害者，即為無相當因果關係；再民事訴訟如係由被上訴人主張權利
    者，應先由被上訴人負舉證之責，倘被上訴人先不能舉證，以證實自己主張之事
    實為真實，則上訴人就其抗辯事實即令不能舉證，或其所舉證尚有疵累，亦應駁
    回被上訴人之請求。有最高法院八十年度台上字第一七七三號判決要旨、十七年
    上字第九一七號判例要旨可資參照。則本件被上訴人就其所受損害，請求上訴人
    賠償，是否均屬可採，則分敘如下（已確定部分不再論述）：
  (一)被上訴人支出申請執照費、意外責任保險費、影印文宣費用、名片印製費、清潔
    費等部分：
    被上訴人承租系爭房屋之目的即做為營業之用，而上開申請執照費、意外責任保
    險費、影印文宣費用、名片印製費、清潔費等費用之支出，均屬系爭房屋做為營
    業之用所必需，因可歸責於上訴人之事由致終止租約，被上訴人未能繼續營業，
    受有損害，自有相當因果關係，故上開費用之損失，自應由上訴人賠償，依上開
    各項費用收據所載，支出申請執照費為二千元、意外責任保險費六千元、影印文
    宣費用三百七十五元、名片印製費四百五十元、清潔費七天共一萬零五百元，合
    計一萬九千三百二十五元，有被上訴人提出之明細表及各項收據在卷可參，上訴
    人對此並無意見，堪信被上訴人此部分之主張為可採。
  (二)裝璜木工費、落地鋁門窗費用、製冰機租金及拆機費部分：
    被上訴人主張其承租系爭房屋後，支出裝璜木工費八萬九千五百元、落地鋁門窗
    費用五萬元、製冰機租金四千元及拆機費三千六百七十五元，合計十四萬七千一
    百七十五元之事實，固提出收據為證，惟按民法第四百五十五條規定：「承租人
    於租賃關係終止後，應返還租賃物；租賃物有生產力者，並應保持其生產狀態，
    返還出租人。」另依系爭租約第九條約定：「房屋有改裝施設之必要時，乙方取
    得甲方之同意後得自行裝設，．．．乙方於交還房屋時自應負責回復原狀。」依
    此規定及約定，被上訴人於九十一年十二月十三日終止系爭租約，即負有將系爭
    房屋回復原狀返還上訴人之義務，則被上訴人就系爭房屋自行裝設之設施所支出
    之費用，自不得再向上訴人請求賠償，被上訴人此部分之請求，應予駁回。
  (三)押租金部分：本件租約於九十一年十二月十三日終止，上訴人於九十二年四月十
    三日逕行收回占有系爭房屋，為兩造所不爭執，是房屋已為上訴人收回，被上訴
    人已無租賃物不返還之情事，上訴人自應返還押租金三萬六千元予被上訴人，故
    被上訴人此部分主張，即屬有據，應予准許。
  (四)綜上，被上訴人所得請求之損害賠償及押租金共計五萬五千三百二十五元。惟被
    上訴人於九十一年十二月十三日終止系爭租約後，已無權再繼續占有使用系爭房
    屋，即負有將系爭房屋回復原狀返還上訴人之義務，已如前述，但被上訴人並未
    將其所裝設之櫃子、落地鋁門窗拆除回復原狀，甚且將吧台、咖啡桌椅、冷氣機
    、冰箱、火爐、咖啡機等生財器具留置於系爭房屋內，鑰匙亦未交還上訴人，此
    為被上訴人所自承，故被上訴人於終止系爭租約後，再繼續占有使用系爭房屋，
    即屬無權占有，上訴人主張被上訴人因此受有相當租金之不當得利，得與被上訴
    人請求之損害賠償及押租金抵銷，自屬有據。查被上訴人九十一年十二月十四日
    至九十二年四月十三日上訴人逕行收回占有系爭房屋止，無權占有系爭房屋四個
    月，以每月租金一萬八千元計算，被上訴人共受有七萬二千元之不當得利，經與
    被上訴人所得請求之損害賠償及押租金共計五萬五千三百二十五元抵銷後，被上
    訴人已不得再向上訴人請求賠償。
五、綜上所述，被上訴人依終止租賃契約後債務不履行，即民法第二百六十三條準用
    第二百六十條之法律關係，請求上訴人賠償損害及返還押租金共二十萬二千五百
    元及自起訴狀繕本送達之翌日即九十二年十二月十一日起至清償日止，按年息百
    分之五計算遲延利息，為無理由，應予駁回。原審就此部分判命上訴人給付，並
    依職權為假執行之宣告，自有未洽。上訴意旨就此部分指摘原判決不當，求予廢
    棄改判，為有理由，爰廢棄改判如主文第二項所示。
六、本件判決之基礎已臻明確，兩造其餘攻擊防禦方法及主張舉證，於判決結果不生
    影響，無一一審究之必要，附此敘明。
七、據上論結，本件上訴為有理由，爰判決如主文。
中　　　華　　　民　　　國　　九十三　　年　　 十二 　　月　　二十九　　日
                                  民事第十四庭
                                      審判長法  官   　張  宗  權
                                            法  官     陳  忠  行
                                            法  官     蕭  艿  菁
正本係照原本作成。
不得上訴。
中　　　華　　　民　　　國　　九十三　　年　　 十二 　　月　　二十九　　日
　　　　　　　　　　　　　　　　　　　　　　書記官     尤  峰  惠
